臺灣臺中地方法院民事判決
109年度訴字第2943號
原      告  蔡瑞昱  

訴訟代理人  游雅鈴律師
被      告  陳群惠  
訴訟代理人  陳銀河  
上列當事人間請求返還不當得利等事件，本院於民國110年10月8
日言詞辯論終結，判決如下：
    主      文
原告之訴及假執行之聲請均駁回。
訴訟費用由原告負擔。
    事實及理由
壹、程序事項：
    按訴狀送達後，原告不得將原訴變更或追加他訴，但擴張或
    減縮應受判決事項之聲明者，不在此限；不變更訴訟標的，
    而補充或更正事實上或法律上之陳述者，非為訴之變更或追
    加，民事訴訟法第255條第1項第3款、第256條定有明文。經
    查，本件原告起訴時原聲明第1、2項為：「㈠被告應給付原
    告新臺幣（下同）2,124,429元，及自民國109年3月6日起至
    清償日止，按週年利率5％計算之利息。㈡被告應返還平板電
    腦、相機予原告」（見本院卷㈠第11頁）。嗣於訴狀送達後
    ，變更前開聲明為：「㈠被告應給付原告2,289,100元，及自
    109年11月19日準備程序翌日起至清償日止，按週年利率5％
    計算之利息。㈡被告應返還平板電腦（型號：APPLE iPad Mi
    ni4 64G WiFi版7.9吋，下稱系爭平板電腦）1台及相機（型
    號：SONY DSC-RX100Ⅲ，下稱系爭相機）1台予原告」（見本
    院卷㈠第239至240頁、卷㈡第158頁）。核原告增加請求被告
    給付之金額及利息部分，屬擴張應受判決事項之聲明；其變
    更遲延利息起算日部分，則屬減縮應受判決事項之聲明，均
    與法無違，應予准許。至原告更正請求被告返還之平板電腦
    及相機型號、數量部分，則屬事實上陳述之補充，非屬訴訟
    標的之變更或追加，合先敘明。
貳、實體事項：
一、原告主張：
　㈠兩造原為夫妻。詎被告明知兩造已於103年8月19日約定變更
    夫妻財產制為分別財產制，且經登記，竟自103年9月起至10
    8年2月15日止，未經原告同意盜領原告所有「臺灣土地銀行
    臺中港分行帳號000000000000號帳戶（下稱土銀帳戶）」、
    「臺中商業銀行台中港分行帳號0000000號帳戶（下稱中銀
    帳戶）」內之款項合計2,089,100元，致原告受有損害。爰
    依民法第179條規定，訴請被告返還不當得利2,089,100元。
　㈡被告與訴外人即原告之父蔡龍發於108年3月間成立附條件贈
    與契約，約定蔡龍發於「被告不得對原告提起傷害告訴」之
    條件成就時，贈與200,000元予被告，蔡龍發並於108年3月2
    7日將上開贈與款項匯款予被告。詎被告嗣後竟仍對原告提
    起傷害告訴，顯見上開贈與契約之給付條件並未成就，則被
    告受領蔡龍發給付之200,000元，即無法律上原因，致蔡龍
    發受有損害。嗣蔡龍發已將其對被告之不當得利債權讓與原
    告，且原告已對被告為債權讓與之通知。爰依民法第179條
    規定，訴請被告返還不當得利200,000元。
　㈢被告於108年2月間搬離兩造共同居所時，未經原告同意，將
    原告所有之系爭平板電腦及系爭相機各1台取走，無權占有
    迄今。爰依民法第767條第1項前段規定，訴請被告返還系爭
    平板電腦及系爭相機各1台。
　㈣並聲明：
　1.被告應給付原告2,289,100元，及自109年11月19日準備程序
    翌日起至清償日止，按週年利率5％計算之利息
　2.被告應返還系爭平板電腦及系爭相機各1台予原告。
　3.願供擔保，請准宣告假執行。
二、被告則以：被告於103年9月至108年2月15日之期間，並未保
    管原告之任何帳戶存摺及提款卡，更未提領原告帳戶內之款
    項，且於上開期間內，被告若有家用需求，均由原告交付現
    金予被告，被告亦確實將原告交付之款項用於家庭生活費用
    、子女教育費用等支出，是被告並無不當得利之情事，原告
    此部分主張，並無理由。又蔡龍發固有交付200,000元予被
    告，然蔡龍發交付上開款項予被告，係單純贈與，並未附有
    「被告不得對原告提起傷害告訴」之條件，且就「被告受領
    蔡龍發交付之上開款項是否構成不當得利」之爭點，業經兩
    造另案訴訟即本院沙鹿簡易庭109年度沙簡字第110號損害賠
    償事件（下稱前案訴訟）判決認定被告並未構成不當得利確
    定（下稱前案確定判決），是原告應受前案確定判決之爭點
    效拘束，不得再為相反之主張。此外，被告並未自兩造共同
    居所取走系爭平板電腦及系爭相機，是原告請求被告返還系
    爭平板電腦及系爭相機各1台，亦無理由等語，資為抗辯。
    並聲明：㈠原告之訴及假執行之聲請均駁回。㈡如受不利判決
    ，願供擔保，請准宣告免為假執行。
三、本件經兩造整理並簡化爭點，結果如下：
  ㈠兩造不爭執事項（見本院卷㈠第241頁）：
　1.兩造有簽立如本院卷㈠第17頁所示之婚前協議。
  2.兩造於103年8月19日約定變更夫妻財產制為分別財產制，並
    經登記。
  3.蔡龍發於108年3月27日匯款218,000元予被告。
  4.被告前訴請原告賠償精神慰撫金200,000元，經前案訴訟受
    理，嗣原告以被告受領蔡龍發上開給付屬不當得利，且蔡龍
    發已將該不當得利債權讓與原告為由提出抵銷抗辯，經前案
    確定判決認定被告受領蔡龍發上開給付非屬不當得利。嗣原
    告對上開判決結果不服，提起上訴，後撤回上訴而告確定。
  5.兩造有如本院卷㈠第35至36、157頁所示之對話。
  6.原告於108年2月15日將土銀帳戶存摺、提款卡交付被告，被
    告於同月27日將上開存摺、提款卡返還原告。
  ㈡兩造爭執事項（見本院卷㈠第241頁）：
　1.原告主張被告自103年9月至108年2月15日間盜領其土銀帳戶
    、中銀帳戶內款項共計2,089,100元，依民法第179條規定，
    請求被告返還上開款項，是否有據？
  2.原告依民法第179條規定，請求被告返還蔡龍發於108年3月2
    7日匯款予被告之200,000元，是否有據？
  3.原告依民法第767條第1項前段規定，請求被告返還系爭平板
    電腦、系爭相機各1台，有無理由？ 
四、得心證之理由：
　㈠原告依民法第179條規定，請求被告返還2,089,100元，為無
    理由：
　1.按當事人主張有利於己之事實者，就其事實有舉證之責任，
    民事訴訟法第277條前段定有明文。原告主張被告自103年9
    月至108年2月15日間盜領其土銀帳戶、中銀帳戶內款項共計
    2,089,100元等語，為被告所否認，並以前詞置辯，則依前
    開規定，應由原告對前開有利於己之事實，負舉證之責。
　2.經查，兩造有於101年6月14日簽立如本院卷㈠第17頁所示之
    婚前協議，為兩造所不爭執（見兩造不爭執事項第1項），
    而依上開婚前協議第1條約定，固可知悉兩造有約定原告應
    於婚後將帳戶、薪水交由被告保管，惟衡諸兩造已於103年8
    月19日約定變更夫妻財產制為分別財產制，可知兩造已約定
    自約定分別財產制時起，應各自管理、使用、收益、處分各
    自之財產，則原告嗣後是否有再將其土銀帳戶、中銀帳戶之
    帳戶存摺、提款卡交付被告保管，已屬有疑。又觀諸原告提
    出之存款交易明細表、領款機台對照表（見本院卷㈠第23至3
    4、245至272頁、卷㈡第119至153頁），固可知悉於103年9月
    至108年2月15日之期間，原告之土銀帳戶、中銀帳戶曾有多
    筆自被告服務之光田醫院鄰近自動櫃員機提款之紀錄，然僅
    得證明土銀帳戶、中銀帳戶提款卡之持有者曾於前開時、地
    進行提款，尚不足以證明提款人確為被告。此外，原告固稱
    被告自土銀帳戶、中銀帳戶提款後，均將大部分款項存入被
    告自己之帳戶等語，然原告不能證明被告有於原告主張之期
    間自土銀帳戶、中銀帳戶提款，已如前述，且縱使被告之帳
    戶於相近時間有存款之紀錄，該等款項究係來自被告自己之
    工作所得或由他人交付之款項，均屬不明，是單憑兩造帳戶
    之交易明細，亦不足以推認被告帳戶內之款項係由被告自土
    銀帳戶、中銀帳戶提款後再行存入。基此，原告所舉證據顯
    不足證明被告於103年9月至108年2月15日間有自原告之土銀
    帳戶、中銀帳戶提領款項之行為，則原告依民法第179條規
    定，請求被告返還不當得利2,089,100元，即屬無憑。
　㈡原告依民法第179條規定，請求被告返還200,000元，為無理
    由：
　1.原告主張被告與蔡龍發於108年3月間成立系爭贈與契約，約
    定蔡龍發於「被告不得對原告提起傷害告訴」之條件成就時
    ，贈與200,000元予被告等語，為被告所否認，並以前詞置
    辯。經查，被告前訴請原告賠償精神慰撫金200,000元，經
    前案訴訟受理，嗣原告以被告受領蔡龍發上開給付屬不當得
    利，且蔡龍發已將該不當得利債權讓與原告為由提出抵銷抗
    辯，經前案確定判決認定蔡龍發至少有贈與218,000元予被
    告之意，故被告受領蔡龍發上開給付非屬不當得利，有前案
    確定判決在卷可參（見本院卷㈠第87至96頁）。而本件訴訟
    與前案訴訟之當事人固屬同一，惟就「被告、蔡龍發達成贈
    與合意時有無附加『被告不得對原告提起傷害告訴』之條件」
    一節，並未經前案確定判決為判斷，自無爭點效之適用，合
    先敘明。
　2.衡諸證人蔡龍發於前案訴訟具結證稱：訴外人即被告之父陳
    銀河於108年2月到我家討論兩造的事情，陳銀河說他不要去
    告原告，要給原告一條路走，好好賺錢養小孩，我覺得陳銀
    河說的合理，所以我後面配合付保母費，後來在108年3月底
    時候，我問被告現在住娘家是住什麼房間，被告說住在被告
    弟弟或哥哥的房間，我對被告說「你這樣也不方便」，被告
    說「3樓還有空的房間沒有裝潢」，我就說「那你叫陳銀河
    去裝潢，錢我付給你」，所以後來我才付款200,000元等語
    （見前案訴訟原審卷第273頁），可知蔡龍發、被告確有於1
    08年3月底達成蔡龍發應贈與200,000元予被告之合意，且目
    的係為補貼被告裝潢娘家居住房間之費用。
　3.又蔡龍發固於前案訴訟中證稱：我給被告的200,000元基本
    上是要給被告裝潢，但是前提是被告不得就「原告於108年1
    月16日打傷被告」一事對原告提起傷害告訴，二者關係是條
    件交換，被告也知道，我跟被告曾經談過等語（見前案訴訟
    原審卷第273頁）。惟依蔡龍發於本院審理中證稱：我在108
    年3月匯款前有看過被告，被告跟我見面的時候，沒有跟我
    提過不再告原告及200,000元的事情等語（見本院卷㈠第438
    頁），可知被告並未向蔡龍發允諾於其收受200,000元後，
    即不再向原告提起傷害告訴，是被告、蔡龍發達成前開贈與
    合意時，是否確有附加「被告不得對原告提起傷害告訴」之
    條件，仍屬有疑。
　4.此外，被告前就「原告於108年1月16日打傷被告」一事對原
    告提起傷害告訴，經臺灣臺中地方檢察署檢察官聲請對原告
    以簡易判決處刑（案號：108年度偵字第17921號），嗣本院
    沙鹿簡易庭已於108年8月30日以108年度沙簡字第407號刑事
    簡易判決判處原告犯傷害罪2次，分別處拘役55日、有期徒
    刑3月，均得易科罰金確定，有本院沙鹿簡易庭108年度沙簡
    字第407號刑事簡易判決附卷可稽（見本院卷㈠第85至86頁）
    。嗣被告復於109年1月14日對原告提起前案訴訟，訴請原告
    給付精神慰撫金，蔡龍發則於前案訴訟審理中之109年2月10
    日簽立債權讓與證明書交付原告，有前案訴訟起訴狀收狀時
    間章戳、債權讓與證明書在卷可參（見前案訴訟原審卷第15
    、135頁）。準此，倘蔡龍發贈與200,000元予被告時，確有
    附加「被告不得對原告提起傷害告訴」之條件，衡情蔡龍發
    應無可能於被告對原告提起傷害告訴後數月間，既未對被告
    為任何主張，亦不曾以言詞詢問或指責被告。更況蔡龍發係
    於被告對原告提起前案訴訟後始簽立債權讓與證明書交付原
    告，則上開債權讓與證明書是否係蔡龍發袒護原告所為，亦
    非無疑。
　5.從而，本件單憑蔡龍發之證述，尚難逕予認定蔡龍發於與被
    告達成贈與合意時，有附加「被告不得對原告提起傷害告訴
    」之條件，則被告受領蔡龍發贈與之200,000元，即非無法
    律上原因，蔡龍發自不得依民法第179條規定請求被告返還
    上開贈與款項。蔡龍發既對被告無不當得利債權，即無從讓
    與債權予原告，故原告依民法第179條規定請求被告返還200
    ,000元，要難准許。　　
　㈢原告依民法第767條第1項前段規定，請求被告返還系爭平板
    電腦、系爭相機各1台，為無理由：
　　按所有人對於無權占有或侵奪其所有物者，得請求返還之，
    民法第767條第1項前段定有明文。原告主張其所有之系爭平
    板電腦、系爭相機各1台為被告無權占有等語，被告則否認
    有占有系爭平板電腦、系爭相機之事實，依舉證責任分配之
    原則，自應先由原告就「系爭平板電腦、系爭相機各1台為
    原告所有」、「系爭平板電腦、系爭相機各1台現為被告占
    有」之利己事實，先負舉證之責，於原告就上開利己事實盡
    其舉證責任後，被告始須就其占有之正當權源負舉證之責。
    經查，原告主張被告無權占有系爭平板電腦、系爭相機各1
    台，無非係以兩造間之LINE通訊軟體對話內容為其論據，惟
    觀諸兩造間之LINE通訊軟體對話內容（見本院卷㈠第35至36
    頁），原告固對被告稱：「……相機你也拿走了……平板你也拿
    走了」等語，然被告僅回覆：「你要帶就要簽單據，身為一
    個母親我對小孩安全和照顧有責任，我有錄音和通話紀錄」
    等語，並未針對原告指稱被告自兩造共同居所取走系爭平板
    電腦、系爭相機一事為回應，是僅憑上開對話內容，顯不足
    證明被告有自兩造共同居所取走系爭平板電腦、系爭相機各
    1台，並為系爭平板電腦、系爭相機各1台之現占有人。況依
    原告所稱：「還沒離婚前有些東西是共用的請尊重一下我的
    使用權」、「很多東西是共有的你就直接拿走……」等語，可
    知兩造共同居所內之多數物品為兩造所共同使用，則原告是
    否為系爭平板電腦、系爭相機各1台之所有人，亦有疑問。
    此外，原告既未提出其他證據以實其說，即難逕為有利原告
    之認定，是原告依民法第767條第1項前段規定，請求被告返
    還系爭平板電腦、系爭相機各1台，難認有憑。　
五、綜上所述，原告依民法第179條規定，請求被告給付2,289,1
    00元，及自109年11月19日準備程序翌日起至清償日止之法
    定遲延利息；復依民法第767條第1項前段規定，請求被告返
    還系爭平板電腦、系爭相機各1台，均無理由，應予駁回。
    原告之訴既經駁回，則其假執行之聲請亦失所附麗，爰併予
    駁回。
參、本件事證已臻明確，兩造其餘攻擊、防禦方法及所提證據，
    經審酌均於判決結果無影響，爰不予逐一論駁，併此敘明。
肆、訴訟費用負擔之依據：民事訴訟法第78條。
中　　華　　民　　國　　110 　年　　11　　月　　5 　　日
                  民事第二庭　審判長法　官  呂麗玉
                                    法  官  江奇峰
                                    法　官  鄭百易
上正本係照原本作成。
如對本判決上訴，須於判決送達後20日內向本院提出上訴狀。如
委任律師提起上訴者，應一併繳納上訴審裁判費。
中　　華　　民　　國　　110 　年　　11　　月　　5 　　日
                                    書記官  唐振鐙